---
title: "Progetto Modelli Statistici"
author: "Abdula Kalus"
date: "a.a. 2023/2024"
output:
  html_document: default
  pdf_document: default
---
```{r setup, include=FALSE}
knitr::opts_chunk$set(echo = TRUE)
library(ellipse)
library(MASS)
library(knitr)
library(kableExtra)
options(knitr.kable.NA = '')
setwd("C:\\Users\\abdul\\Desktop\\Modelli_statistici")
```

## Analisi dei dati sulle mancie

Il dataset in __tips.csv__ contiene infromazioni registrate da un cameriere sulle mancie ricevute in un periodo di qualche mese.
Obiettivo dell’analisi è investigare la relazione tra il valore della mancia e le caratteristiche presenti nel dataset. 
Carichiamo i dati e guardiamo le prime righe della matrice dei dati

```{r, include=FALSE}
df = read.csv("tips.csv", stringsAsFactors = TRUE)
knitr::kable(head(df), caption = "Table")
```

Il dataset è composto da 7 variabili e 244 osservazioni.

La variabile __y__ è __tip__, e avrà il ruolo di variabile risposta. 

- __tip__: mancia

Riportiamo sotto il significato delle variabili esplicative

1. __total_bill__: conto totale
2. __sex__: sesso del cliente ( _Male_ o _Female_ )
3. __smoker__: cliente fumaotre ( _si_ o _no_)
4. __day__: giorno della settimana
5. __time__: orario del servizio ( _Lunch_ o _Dinner_)
6. __size__: numero di persone

```{r results = 'asis', include=FALSE}
kbl(summary(df), caption = "Summary") %>% kable_paper("hover", full_width = F)
```
Possiamo vedere dalla tabella riassuntiva ottenuta con il comando _summary_ alcune sintesi statistiche sul dataset, sono presenti tre variabili continue ( _total_bill_, _tip_, _size_ ) e quattro varibile categoriali ( _sex_, _smoker_, _day_, _time_).
Inoltre possiamo osservare che non è segnalata la presenza di valori NA.

### Variabili quantitative

```{r, include=TRUE, echo=FALSE}
df_cont <- dplyr::select(df, c(tip, total_bill, size))
cor_matrix <- cor(df_cont)

plot(x=log1p(df$total_bill), y=log1p(df$tip), main="Diagramma di dispersione\n conto toale - mancia",
     xlab="Conto totale", ylab="Mancia", pch=16, col="#0072B2")

plot(x=df$size, y=log1p(df$tip), main="Diagramma di dispersione\n size - mancia",
     xlab="Size", ylab="Mancia", pch=16, col="#0072B2")

boxplot(df$total_bill~as.factor(df$size))
tst <- lm(tip~ total_bill+as.factor(size), data=df)
summary(tst)
anova(tst)
```
```{r, include=TRUE, echo=FALSE}
kbl(cor_matrix, caption = "Matrice di correlazione") %>% kable_paper("hover", full_width = F)
plotcorr(cor_matrix)
```

Dallo scatterplot possiamo vedere che è presente una buona correlazione tra la variabile risposta __tip__ e la variabile esplicativa __total_bill__, e vale lo stesso per la variabile __size__ è presente una correlazione abbastanza siginificativa.

```{r, include=FALSE}
df$day <- factor(df$day , levels=c("Thur", "Fri", "Sat", "Sun"))
df$time <- factor(df$time , levels=c("Lunch", "Dinner"))
```

### Variabili qualitative

```{r, include=TRUE, echo=FALSE}
kbl(table(df$sex), caption = "Frequenza") %>% kable_paper("hover", full_width = F)
```
```{r, include=TRUE, echo=FALSE}
boxplot(df$tip ~ df$sex, xlab="sex", ylab="tip", col=c("#D90000", "#0072B2"), 
        main="Boxplot\n genere - mancia")
```

Possiamo vedere dal boxplot che il genere del cliente non cambino molto il valore _mancia_, tuttavia dalla tabella di frquenza si nota che sono gli uomini a dare la mancia la maggior parte delle volte. Potrebbe rivelarsi un dato importante per il modello.

```{r, include=TRUE, echo=FALSE}
kbl(table(df$smoker), caption = "Frequenza") %>% kable_paper("hover", full_width = F)
boxplot(df$tip ~ df$smoker, xlab="smoker", ylab="tip", col=c("#DDDDDD", "#999999"), 
        main="Boxplot\n fumatori - mancia")
```

Possiamo vedere dal boxplot che il fattore fumo non cambia molto il valore _mancia_, ciò si può concludere osservando la dimensione dei boxplot e dei suoi baffi, ed inoltre la media è pressochè uguale.

```{r, include=TRUE, echo=FALSE}
kbl(table(df$day), caption = "Frequenza") %>% kable_paper("hover", full_width = F)
boxplot(df$tip ~ df$day, xlab="day", ylab="tip", col=c("#D90000", "#0072B2", "#00ED00", "#EE22EE"), 
        main="Boxplot\n giorno - mancia")
```

Per quanto riguarda il giorno della settimana ci si aspetta effettivamente che durante l'weekend ci siano più persone e quindi più mancie come si puo osservare dalla tabella di frequenza.
Tuttavia anche in questo caso non si può concludere molto sulll'importanza della variabile per il modello.

```{r, include=TRUE, echo=FALSE}
kbl(table(df$time), caption = "Frequenza") %>% kable_paper("hover", full_width = F)
boxplot(df$tip ~ df$time, xlab="time", ylab="tip", col=c("#D90000", "#0072B2"), 
        main="Boxplot\n ora - mancia")
```

Il numero di cene è molto più elevato rispetto ai pranzi, ed inoltre in media il valore della mancia è più alto rispetto a quello delle cene, questa variabile verra tenuta in considerazione per la creazione del modello.

## Diagramma di dispersione per vari gruppi

```{r, include=TRUE, echo=FALSE}
colors <- c("#FDAE61", # Orange
            "#66BD63") # Darker green


plot(x=log1p(df$total_bill), y=log1p(df$tip), main="Diagramma di dispersione conto toale - mancia",
     sub="group by df$sex", col = colors[df$sex], xlab="Conto totale", ylab="Mancia",
     pch = 19)

legend("topleft",
       legend = levels(df$sex),
       pch = 19,
       col = colors)
```

Anche se la maggior parte delle osseravazioni è prevalentemente di un tipo ciò non implica che il valore della mancia sarà più elevato, infatti i punti rosa e azzurri sono dispersi bene su tutto il grafico.

```{r, include=TRUE, echo=FALSE}
plot(x=log1p(df$total_bill), y=log1p(df$tip), main="Diagramma di dispersione conto toale - mancia",
     sub="group by df$smoker", col = colors[df$smoker], xlab="Conto totale", ylab="Mancia",
     pch = 19)

legend("topleft",
       legend = levels(df$smoker),
       pch = 19,
       col = colors)
```

```{r, include=TRUE, echo=FALSE}
colors2 <- c("#FDAE61",
            "#66BD63",
            "#ea8866",
            "#6688ea")

plot(x=log1p(df$total_bill), y=log1p(df$tip), main="Diagramma di dispersione conto toale - mancia",
     sub="group by df$day", col = colors2[df$day], xlab="Conto totale", ylab="Mancia",
     pch = 19)

legend("topleft",
       legend = levels(df$day),
       pch = 19,
       col = colors2)
```

```{r, include=TRUE, echo=FALSE}
plot(x=log1p(df$total_bill), y=log1p(df$tip), main="Diagramma di dispersione conto toale - mancia",
     sub="group by df$time", col = colors[df$time], xlab="Conto totale", ylab="Mancia",
     pch = 19)

legend("topleft",
       legend = levels(df$time),
       pch = 19,
       col = colors)
```

```{r, include=TRUE, echo=FALSE}
colors3 <- c("#FDAE61",
            "#66BD63",
            "#ea8866",
            "#6688ea",
            "#FD61AE",
            "#000000")

plot(x=log1p(df$total_bill), y=log1p(df$tip), main="Diagramma di dispersione conto toale - mancia",
     sub="group by df$time", col = colors3[factor(df$size)], xlab="Conto totale", ylab="Mancia",
     pch = 19)

legend("topleft",
       legend = levels(factor(df$size)),
       pch = 19,
       col = colors3)
```

Il feedback migliore si ottiene dal boxplot _size-mancia_ dal quale si può vedere chiaramente che all'aumentare di size la mancia cresce, quasi linearmente.

## Creazione del modello

Stimiamo un primo modello con tutte le variabili, si noti che questo si esprime con la formula y~.,
R costruir`a un modello che include y come risposta e tutte le variabili presenti nel data.frame di
riferimento come esplicative).

```{r, include=TRUE}
fitA = lm(tip ~ ., data = df)
summary(fitA)
kbl(coef(summary(fitA)), caption = "FitA") %>% kable_paper("hover", full_width = F)
par(mfrow=c(2,2))
plot(fitA)
```

Diversi coefficienti, ma non tutti, risultano significativamente diversi da zero.
L’analisi dei residui (plot(fitA)) non mostra evidenti incompatibilit`a con le ipotesi del modello.
(Quest’analisi preliminare serve a valutare l’eventualit`a di trasformare la variabile risposta, cosa che qui non pare necessaria.)

Consideraimo ora alcuni modelli che prendono in considerazione le variabili singolarmente, e vediamo se hanno un effetto signficativo e positivo sul valore della mancia. 

### Modello __total_bill__ ~ __tip__

```{r, include=TRUE}
fitB = lm(I(log1p(tip)) ~ I(log1p(total_bill)), data = df)
summary(fitB)
kbl(coef(summary(fitB)), caption = "FitB") %>% kable_paper("hover", full_width = F)
par(mfrow=c(2,2))
plot(fitB)
```


Il modello selezionato risultante ha le seguenti carratteristiche, il coefficiente risulta statisticamente significativo e la percentuale di variabilità spiegata dal modello è del 45.4%. 

### Modello __size__ ~ __tip__

```{r, include=TRUE}
fitC = lm(I(log1p(tip)) ~ size, data = df)
summary(fitC)
kbl(coef(summary(fitC)), caption = "FitC") %>% kable_paper("hover", full_width = F)
par(mfrow=c(2,2))
plot(fitC)
```

Il modello selezionato risultante ha le seguenti carratteristiche, il coefficiente risulta statisticamente significativo e la percentuale di variabilità spiegata dal modello è del 23.5%.

### Modello ( __total_bill__, __size__) ~ __tip__

```{r, include=TRUE}
fitBC = lm(I(log1p(tip)) ~ I(log1p(total_bill)) + size, data = df)
summary(fitBC)
kbl(coef(summary(fitBC)), caption = "FitBC") %>% kable_paper("hover", full_width = F)
par(mfrow=c(2,2))
plot(fitBC)
```

Il modello selezionato risultante ha le seguenti carratteristiche, i coefficienti risultano statisticamente significativi e la percentuale di variabilità spiegata dal modello è del 46,4%.

```{r, include=TRUE, echo=FALSE}
fitAIC = stepAIC(fitA, direction="both")
kbl(coef(summary(fitAIC)), caption = "FitAIC") %>% kable_paper("hover", full_width = F)
```
